最高法院民事判決　　　　　　　　　　　　　　　　八十六年度台上字第九七三號
　　上　訴　人　甲○○
　　被 上訴 人　乙○○
右當事人間請求給付借款事件，上訴人對於中華民國八十五年六月七日台灣高等法院
第二審判決（八十五年度上字第二二三號），提起上訴，本院判決如左：
    主  文
原判決關於駁回上訴人就本金新台幣壹拾萬元計付民國八十四年七月三十日當日按週
年利率百分之五計算之利息之上訴及該部分第一審判決暨各該訴訟費用部分廢棄。
右開廢棄部分被上訴人在第一審之訴駁回。
其他上訴駁回。
關於駁回其他上訴部分第三審訴訟費用由上訴人負擔；其餘部分各審訴訟費用由被上
訴人負擔。
    理  由
本件被上訴人主張：上訴人於八十三年五月至七月間以週轉三、五日為由向伊調借新
台幣（下同）一○五萬元，除由訴外人徐毅倩代為清償二萬元外，餘一○三萬元屢經
催促，拒不清償等情爰依消費借貸之法律關係等情，求為命上訴人如數給付及加給法
定遲延利息之判決。
上訴人則以：本件係被上訴人之妹徐毅倩向被上訴人所借，與上訴人無涉等語資為抗
辯。
原審以：被上訴人主張上訴人於八十三年五月十日，同年六月七日，同年六月十四日
，同年八月十日，同年九月十日先後依序五次透過被上訴人之妹徐毅倩向伊借款三十
萬元、二十萬元、二十萬元、十五萬元、二十萬元，除前述第三次八十三年六月十四
日之借款，伊係以電匯之方式匯予上訴人，及其中一、二次係由伊妹徐毅倩以現金轉
交上訴人外，餘均由伊親自將現金送至酒店交付上訴人本人收受。上訴人向伊調借現
金時，交付伊其所收客票四紙，該客票均退票後，上訴人始簽發其本人為負責人之暉
遠企業有限公司（下稱暉遠公司）之支票九紙予伊，換回上開退票之客票，嗣上開暉
遠公司之支票退票等情，業經證人徐毅倩到庭結證屬實，且為上訴人於台灣台北地方
法院八十四年度自字第八七五號詐欺刑事案件審理時所自承（見調閱之一審刑事案卷
第五十五－五十六頁），並有票據託收紀錄影本、及暉遠公司支票九紙在卷可憑（見
原審卷第七一頁，一審卷第十－十八頁），堪信為真實。上訴人抗辯：被上訴人之妹
徐毅倩向伊借用支票，持以對外調現用以償還其自己之債務與伊無涉等情，無非以(一)
苟係上訴人借款者，被上訴人焉有不要求上訴人於支票背後背書之理﹖(二)被上訴人除
其妹曾為伊之同居女友外，與伊之間並無其他特殊關係，上訴人向其借款一百零三萬
元而無立據為證，殊違常情。(三)被上訴人謂係陸續借款予上訴人，惟其竟一次收取系
爭九紙暉遠公司之支票，顯與一般借款、分期借出、分期立據收取支票之情形不符，
有違一般交易慣例。(四)被上訴人於刑事案件中已自承係暉遠公司向其借款，而非上訴
人向其所借，又苟係歷次借款，何以未書立任何債權憑證，且於前債未清償之下再陸
續借款之理﹖(五)徐毅倩拿客票向其姊調現、取回之客票上，亦無上訴人之背書，亦有
違常理。(六)被上訴人關於利息之有無前後供述矛盾等語為其論據。惟查(一)本件系爭支
票九紙發票人簽章處，除蓋用暉遠公司之大印及該公司董事長即上訴人之小印外，均
有上訴人本人之簽名在上，被上訴人謂上訴人告稱其既已簽名在前，毋庸再背書，使
伊誤信為真，而未要求其背書云云，尚稱合理。(二)上訴人初則以客票，向被上訴人調
現，嗣因客票退票，始另簽發系爭支票九紙，面額共一○三萬元交付被上訴人，以換
回退票之客票，足證兩造間之借貸關係，早在上訴人持客票向被上訴人調現之時即已
成立；上訴人之所以另簽發系爭支票予被上訴人換回退票之客票，乃係因清償舊債務
（借貸）而對被上訴人負擔新債務（票據）。上訴人向被上訴人借款，雖無另立借據
，亦無違常情。(三)上訴人簽發系爭支票並非新借款項，而係在換回前已退票之客票，
是以系爭支票係清償早已存在之舊債務，則系爭支票九紙當經雙方結算債務額度後一
次簽發之。被上訴人一次取得系爭支票九紙，並未違一般交易慣例。(四)上訴人曾於八
十四年自字八七五號詐欺案件審理時自承曾以客票向被上訴人借錢，且暉遠公司之財
務狀況並不須向他人調借現金（見一審刑事卷四二頁背面）。上訴人自不得因被上訴
人主張之五次借款中有一次匯款至暉遠公司及系爭九紙支票發票人為暉遠公司之故，
遂指借款人為暉遠公司而非上訴人。(五)上訴人向被上訴人借款未還之事實業據被上訴
人舉證證明屬實已如前述，縱認退票之客票未經上訴人背書（見原審卷八十九、九十
頁），亦不影響兩造間消費借貸契約有效成立之認定。(六)利息之有無約定並非消費借
貸契約之成立要件，縱未約定利息，亦不影響兩造間消費借貸之有效成立。從而，被
上訴人依據借貸關係請求上訴人返還借款一百零三萬元及自該九張支票中最後一張發
票日（八十四年七月三十日）起至清償日止之法定遲延利息，為有理由，應予准許。
爰維持第一審所為上訴人敗訴之判決，駁回其上訴。
原判決關於命上訴人給付被上訴人以壹拾萬元為本金計算民國八十四年七月三十日當
日按週年利率百分之五利息部分：
按給付有確定期限者，債務人自期限屆滿時起，負遲延責任，民法第二百二十九條第
一項定有明文。又「債權人允許緩期給付，為債務人遲延責任終了原因之一……在此
緩期履行期間內，上訴人（債務人）應無遲延責任之可言（本院六十一年台上字第一
一八七號判例參照）。本件上訴人初以支票向被上訴人調現，嗣因客票退票始以暉遠
公司為發票人之系爭九紙面額共一百零五萬元支票交付被上訴人，換回退票之客票，
系爭九紙支票係經雙方結算債務額度後一次簽發交付被上訴人，為原審所確定之事實
。被上訴人既同意上訴人以系爭九張支票換回已退之調現客票，已有允許上訴人緩期
給付借款之情事，且票據法第一百二十八條第二項規定，支票在票載發票日前，執票
人不得為付款之提示，從而本件應以各該九紙支票之發票日為緩期給付借款之期限屆
滿日。查該最後一紙票號0000000號面額十萬元支票之發票日為八十四年七月
三十日（見一審卷第十八頁），則此十萬元借款債權之給付期限屆滿日應為八十四年
七月三十日，揆諸上開說明，上訴人應自八十四年七月三十一日起始就此部分借款付
遲延責任，上訴人於八十四年七月三十日當日尚可給付，自無需負遲延責任。原審就
該十萬元借款債權部分命上訴人給付八十四年七月三十日當日按週年利率百分之五計
算之遲延利息，於法尚有未合。上訴論旨，指摘原判決此部分不當，求予廢棄，非無
理由，爰將上開部分原判決廢棄，並本於原審已確定之事實，由本院自行改判，駁回
被上訴人該部分在第一審之訴。
原判決其餘部分：
經核於法並無違背，上訴論旨，係就原審取捨證據認定事實之職權行使，指摘原判決
此部分不當，求予廢棄，非有理由。
據上論結，本件上訴一部為有理由，一部為無理由，依民事訴訟法第四百七十七條第
一項、第四百七十九條第一款、第四百八十一條、第四百四十九條第一項、第七十八
條，判決如主文。
中      華      民      國    八十六    年      三      月    二十八    日
                              最高法院民事第二庭
                                  審判長法官  曾  桂  香
                                        法官  劉  延  村
                                        法官  徐  璧  湖
                                        法官  劉  福  聲
                                        法官  袁  再  興
      右正本證明與原本無異
                                              書  記  官
中      華      民      國    八十六    年      四      月     十五     日
